臺灣高等法院刑事判決
110年度上易字第1126號
上  訴  人  臺灣桃園地方檢察署檢察官
被      告  郭承恭


上列上訴人因被告違反毒品危害防制條例案件，不服臺灣桃園地
方法院109年度易字第1313號，中華民國110年2月26日第一審判
決（聲請簡易判決處刑案號：臺灣桃園地方檢察署109年度撤緩
毒偵字第665號），提起上訴，本院判決如下：
    主  文
上訴駁回。
    理  由
一、公訴意旨略以：被告郭承恭於民國108年1月14日上午6至7時
    許，在其位於桃園市○○區○○○000巷00號住處內，以燒烤鋁箔
    紙吸食煙霧之方式，施用第二級毒品甲基安非他命1次。嗣
    於同年月16日晚上8時40分許，在桃園市○○區○○○0段000○0號
    前，為警攔查，並扣得殘渣袋1只。因認被告涉犯毒品危害
    防制條例第10條第2項之施用第二級毒品罪嫌等語。
二、按起訴之程式違背規定者，應諭知不受理之判決，並得不經
    言詞辯論為之，刑事訴訟法第303條第1款、第307條分別定
    有明文。而施用第一、二級毒品為犯罪行為，毒品危害防制
    條例第10條設有處罰規定。故施用第一、二級毒品者，本應
    科以刑罰。惟基於刑事政策，對合於一定條件之施用者，則
    依同條例第20條之規定，施以觀察、勒戒及強制戒治之保安
    處分。又109年1月15日修正公布、同年7月15日施行之毒品
    危害防制條例第20條第3項規定，犯第10條之罪於觀察、勒
    戒或強制戒治執行完畢釋放後，3年後再犯第10條之罪者，
    適用本條前2項之規定。上開所謂「3年後再犯」，只要本次
    再犯（不論修正施行前、後）距最近1次觀察、勒戒或強制
    戒治執行完畢釋放，已逾3年者，即該當之，不因其間有無
    犯第10條之罪經起訴、判刑或執行而受影響（最高法院109
    年度台上大字第3826號主文參照）。且觀之本次同時修正、
    110年5月1日施行之毒品危害防制條例第24條第1項另規定有
    「附命完成戒癮治療之緩起訴處分」程序，依現行實務見解
    ，犯同條例第10條第1項、第2項之施用第一級或第二級毒品
    罪者，如已完成「附命緩起訴」之戒癮治療，事實上已接受
    等同「觀察、勒戒或強制戒治」執行完畢釋放之處遇，則如
    於同條例第23條第2項所定「3年」内，再犯施用第一級或第
    二級毒品罪，顯現其再犯率甚高，原規劃之「附命緩起訴」
    完成戒癮治療制度功能無法發揮成效，已無再次接受「觀察
    、勒戒或強制戒治」處遇之必要，自應依該條例第23條第2
    項規定之相同法理，逕行追訴，而無再依該條例第20條第1
    項重行聲請觀察、勒戒或強制戒治之必要，且經此「附命完
    成戒癮治療之緩起訴處分」後，即應以經該緩起訴處分並完
    成戒癮治療後，起算該「3年」内再犯之期間。是依前開見
    解，行為人再次（含三犯以上）施用毒品，若距最近一次因
    施用毒品經上述觀察、勒戒或強制戒治執行完畢釋放後，或
    經附命完成戒癮治療之緩起訴處分並完成戒癮治療後，已逾
    3年者，應不具備訴追條件，檢察官如對再犯之行為提起公
    訴，其起訴之程序即屬違背法律規定，法院應依刑事訴訟法
    第303條第1款規定，為公訴不受理之判決，縱其間行為人曾
    因犯施用毒品罪經刑事處罰且未滿3年，然此非屬新修正毒
    品危害防制條例第23條第2項之追訴前提要件，對於起訴要
    件之審查自不生影響。　　
三、經查：
　㈠本案被告於行為後，毒品危害防制條例已為上開修正、公布
    ，依修正後第35條之1第2款規定，審判中之案件，由法院依
    修正後規定處理，參諸前開實務見解，僅需審酌被告最近一
    次觀察、勒戒或強制戒治執行完畢距今是否逾3年即可，不
    因最近一次觀察、勒戒或強制戒治執行完畢距本案犯行之期
    間內，被告有無因另犯第10條之罪經起訴、判刑或執行而受
    影響。因此察其於88年間因施用毒品案件，經臺灣桃園地方
    法院以88年度毒聲字第5203號裁定令被告入勒戒處所觀察、
    勒戒後，於88年9月29日因無繼續施用毒品之傾向，執行完
    畢出所，其後迄未再有法院裁定命觀察、勒戒、強制戒治等
    情，有本院被告前案紀錄表可佐。因此，被告於108年1月14
    日再犯本案施用第二級毒品之犯行，顯距其最近1次因施用
    毒品，而經法院命入戒治處所施以強制戒治執行完畢，已逾
    3年。
  ㈡被告固於犯本案前，經臺灣桃園地方檢察署（下稱桃園地檢署）檢察官於104年10月21日以104年度毒偵字第2793號為附命完成戒癮治療之緩起訴處分確定，緩起訴期間1年6月（自104年10月21日起至106年4月20日止），惟被告於上開緩起訴期間內，因有未依毒品戒癮治療實施辦法及完成治療認定標準第9條及第12條之規定完成戒癮治療，違背刑事訴訟法第253條之2第1項第6款規定，故經檢察官於105年2月24日以105年度撤緩字第38號撤銷前開緩起訴處分，並於前案紀錄上註記為「履行未完成」結案。嗣被告復因本案施用第二級毒品甲基安非他命案件，經桃園地檢署檢察官108年6月24日以108年度毒偵字第741號為附命完成戒癮治療之緩起訴處分確定，緩起訴期間1年6月（自108年6月24日起至109年12月23日止），被告於前揭緩起訴治療期間，無故未依指定時間接受心理治療或社會復健治療逾3次，而有毒品戒癮治療實施辦法及完成治療認定標準第12條第2款之情形，再經檢察官於109年8月13日以109年度撤緩字第422號撤銷前開緩起訴處分，而同樣於前案紀錄表上註記「履行未完成」結案，提起本案公訴等情，有上開緩起訴處分書、起訴書、撤銷緩起訴處分書及本院被告前案紀錄表附卷可查，堪認被告經檢察官前後兩次為緩起訴處分，均未能完成戒癮治療之療程，揆諸前開二、之實務見解，均無從認其事實上已接受等同於「觀察、勒戒」執行完畢釋放之處遇。　　
  ㈢綜上，被告於108年1月14日再犯本案施用第二級毒品之犯行
    ，距其最近1次因施用毒品，而經觀察、勒戒執行完畢已逾3
    年，依前述規定及說明，本案即應再予觀察、勒戒，或經由
    檢察官為附命完成戒癮治療之緩起訴處分。
四、駁回上訴之理由：
　㈠原審同此認定，以被告前雖曾法院裁定命觀察、勒戒，並執
    行完畢，惟距本案犯行已逾3年。另被告亦曾經檢察官為附
    命戒癮治療之緩起訴處分2次，然均經撤銷，顯然不能認為
    已受有「等同於觀察、勒戒之處遇處分且執行完畢」，因此
    ，於緩起訴處分撤銷後，即應回復為未經緩起訴處分前之狀
    態，適用毒品危害防制條例修正後之規定，故認檢察官於本
    案之起訴程序違背規定，應不經言詞辯論，為公訴不受理之
    判決，核無不合。
　㈡檢察官上訴意旨略以：依毒品危害防制條例第24條第2項規定
    ，可知緩起訴處分，經撤銷者，檢察官應依法追訴，無再次
    聲請法院裁定觀察、勒戒之必要。查被告因犯本案施用第二
    級毒品案件，經檢察官緩起訴處分確定，復依職權撤銷，而
    未依法完成戒癮治療，檢察官無再次聲請法院裁定觀察、勒
    戒之必要，逕而提起公訴，於法應無不合，請撤銷原判決，
    另為適當之判決等語。
　㈢然查，被告不論就本案或104年之施用毒品經檢察官為緩起訴
    處分之前案，均未能完成「附命緩起訴」之戒癮治療，因此
    ，事實上均未能等同接受「觀察、勒戒或強制戒治」執行完
    畢釋放之處遇，則觀其距今最近一次觀察、勒戒或強制戒治
    執行完畢係88年9月29日觀察、勒戒執行完畢釋放出所，距
    今顯已逾3年，有前引之本院被告前案紀錄表可佐，則依修
    正後毒品條例第35條之1第2款前段規定，應逕依修正後毒品
    危害防制條例第20條第3項、第24條等規定，由檢察官基於
    一次性之整體規劃而重啟治療處遇程序，視個案情形，決定
    予其「觀察、勒戒」或給予「附命完成戒癮治療緩起訴處分
    」之機會，自不得逕行追訴處罰。因有上開法律規定與實務
    見解改變之情事變更事由，檢察官前所為之起訴程序即屬違
    背規定，法院自應諭知不受理之判決。
　㈣綜上所述，原審依刑事訴訟法第303條第1款、第307條規定逕為公訴不受理之判決，核無違誤。檢察官上訴執陳前詞指摘原判決諭知公訴不受理有適用法律之違誤，為無理由，應予駁回，並不經言詞辯論為之。　
據上論斷，應依刑事訴訟法第368條、第372條，判決如主文。　
中　　華　　民　　國　　110 　年　　6 　　月　　10　　日
                  刑事第二十一庭審判長法　官  許宗和
                                      法　官  章曉文
                                      法　官  黃玉婷
以上正本證明與原本無異。
不得上訴。
                                      書記官  傅國軒
中　　華　　民　　國　　110 　年　　6 　　月　　15　　日